臺灣高雄地方法院民事判決　　　　　　　 96年度訴字第691號
原　　　告　美商花旗銀行股份有限公司
法定代理人　甲○○
訴訟代理人　乙○○
被　　　告　丁○○
　　　　　　丙○○
當事人間請求返還信用卡消費款事件，本院於民國96年10月16日
言詞辯論終結，判決如下：
    主  文
被告丁○○應給付原告新臺幣貳拾捌萬仟柒佰貳拾肆元，及自
民國九十五年八月二十一日起至清償日止，按週年利率百分之二
十計算之利息。
被告丁○○應給付原告新臺幣肆拾柒萬貳仟捌佰陸拾柒元，及自
民國九十五年七月十四日起至清償日止，按週年利率百分之二十
計算之利息。
被告丙○○應給付原告新臺幣伍萬肆仟壹佰柒拾玖元，及自民國
九十五年七月十四日起至清償日止，按週年利率百分之二十計算
之利息。
前項被告丙○○如已清償給付，於給付範圍內，免除被告丁○○
第二項之給付義務。
原告其餘之訴駁回。
訴訟費用由被告丁○○負擔十分之八，餘由被告丙○○負擔。
本判決第三項得假執行。
    事實及理由
一、本件被告丁○○經合法通知，無正當理由未於言詞辯論期日
    到場，核無民事訴訟法第386 所列各款情形，爰依原告之聲
    請，由其一造辯論而為判決。
二、原告主張：被告丁○○於民國94年4 月21日申領原告發行之
    萬事達信用卡0000-0000-0000-0000 號1 張，且與當時其配
    偶即被告丙○○先後於民國89年10月31日及94年6 月3 日亦
    申領原告發行之威士信用卡0000-0000-0000-0000 號正卡及
    0000-0000-00 00-0000號附卡，成立兩造間之信用卡消費契
    約，約定被告得於原告簽約之特約商店記帳消費，並由原告
    代墊款項，被告則應於各月繳款截止日前，向原告清償消費
    款，如被告未依約付清全部消費款，未付款部分應自各筆帳
    款之銀行入帳日起至清償日止，按年息20％（即日息萬分之
    5.48）計付循環信用利息，且正、附卡全部應付款項由正、
    附卡持有人負連帶清償責任。詎均至95年4 月13日止，被告
    丁○○持上開萬事達卡消費部分累計尚欠新台幣（下同）
    283, 724元；又被告丁○○持威士信用卡正卡消費部分累計
    欠消費款418,688 元、被告丙○○持附卡清費款部分累計欠
    54,179元，均迄未清償，屢經催繳置之不理，爰依信用卡消
    費契約及連帶債務之法律關係，求為判決：(一)被告丁○○應
    給付原告283,724 元，及自95年8 月21日起至清償日止，按
    年息20％計算之利息；(二)被告丁○○、丙○○應連帶給付原
    告472,867 元（418,688 ＋54,179），及自95年7 月14日起
    至清償日止，按年息20％計算之利息。
三、被告丙○○則以：確於原告信用卡申請書「附卡申請人簽名
    」欄下簽名，但不知其上有附卡人同意與主卡持卡人連帶負
    清償責任之定型化約定內容，依此內容字體細小，附卡申請
    人簽名處亦未明確標示連帶責任字語之約定，因此就丁○○
    正卡消費款部分418,688 元要課被告負連帶清償之責，顯失
    公平，應屬無效等語置辯，求原告之訴駁回。
四、被告丁○○經合法送達，未於言訶辯論期日到場，亦未提出
    書狀作何聲明或陳述。
五、不爭執事實：
  (一)被告丁○○與其妻即被告丙○○先後於89年10月31日及94年
    6 月3 日向原告申領威士信用卡0000-0000-0000-0000 號正
    卡及0000-0000- 0000-0000號附卡，成立兩造間之信用卡消
    費契約。
  (二)至95年4 月13日止，被告丙○○持附卡簽帳之消費款部分累
    計欠54,179元，迄未清償，依約應支付自95年7 月14日起至
    清償日止，按年息20％計算之利息。
六、關於被告丁○○部分：
  (一)原告主張被告丁○○於民國94年4 月21日申領原告發行之萬
    事達信用卡0000-0000-0000-0000 號1 張，且與當時其配偶
    即被告丙○○分別於民國89年10月31日及94年6 月3 日亦申
    領原告發行之威士信用卡0000-0000-0000-0000 號正卡及00
    00-0000-00 00-0000號附卡，約定未付款部分應自各筆帳款
    之銀行入帳日起至清償日止，按年息20％計付循環信用利息
    ，且正卡應對附卡持有人之消費款負連帶清償責任，而均至
    95年4 月13日止，其持前者信用卡累計尚欠新台幣283,72 4
    元；其持後者信用卡正卡與被告丙○○之附卡消費款累計欠
    消費款各為418, 688元、54,179元，均未清償之事實，有被
    告2 人之信用卡約定書、信用卡月結單及消費明細表在卷（
    見移轉本院前之台北地方法院96年度北簡字第1141號卷4 ～
    10頁，下稱該卷為北簡卷）可憑，被告丁○○既於相當時期
    受合法之通知，於言詞辯論期日仍不到場，亦未提出準備書
    狀爭執者，依民事訴訟法第280 條第1 、3 項規定，視同自
    認，另被告丙○○亦不爭執，顯可信原告之上開主張，堪信
    為實。
  (二)從而，原告依信用卡契約請求被告丁○○給付前者萬事達卡
    之消費款283,724 及就附卡持卡人即被告丙○○之消費款54
    ,179 元 負連帶清償責任，請求給付472,867 元（418,688
    ＋54,179），及均自帳款之銀行應入帳日起至清償日止，按
    年息20％計付利息，全有理由，爰判決如主文第1 、2 項所
    示。
七、關於被告丙○○部分：
  (一)被告丙○○對自己至95年4 月13日止，持威士卡附卡簽帳積
    欠消費款累計欠54,179元部分未清償，且依約應支付自95年
    7 月14日起至清償日止，按年息20％計算之利息固不爭執，
    惟對被告丁○○持其正卡之累計消費款418,688 元部分，原
    告依定型化之信用卡契約條款，要其負連帶清償責任部分，
    認顯失公平，應不生效力，辯稱如上。
  (二)本院認此連帶清償之約定條款，顯失公平，該約定部分無效
    ，理由如下：
    1.按民法債編為防止經濟強者利用定型化契約手段濫用契約
      自由，及維護交易公平，於89年5 月5 日修訂施行之第24
      7 條之1 規定：「依照當事人一方預定用於同類契約之條
      款而訂定之契約，為左列各款之約定，按其情形顯失公平
      者，該部分約定無效：．．．(二)加重他方當事人之責任者
      。．．．(四)其他於他方當事人有重大不利益者。」
    2.依原告主張所提出附卷之信用卡約定書，有關正、附卡連
      帶清償之約定如下：「申請人僅同意下述聲明：同意花旗
      銀行以本人名義開設信用卡帳戶，及遵守隨卡附上之信用
      卡會員規章，並同意主、附卡持卡人連帶負責該帳戶之基
      本信用卡或所有附屬信用卡之一切帳項」（北簡卷6 頁，
      下稱系爭約定條款），顯係原告與不特定多數消費者簽訂
      信用卡契約所使用之相同條款，應認為係定型化契約，勿
      庸置疑。
    3.系爭約定條款，係加重附卡持卡人之責任：
      按一般消費者向發卡銀行提出信用卡之使用申請後，銀行
      據以決定是否發卡之考量因素，乃審核申請人之財產、收
      入、職業等信用狀況後，再決定是否准予申請及准予額度
      為何，其風險控制之本質均係以申請人之個人信用狀況為
      徵信，並無另外要求申請人徵得連帶保證人後方准予核發
      。果爾，豈能以透過鼓勵附卡之申請使用，而使附卡持有
      人同時成為正卡持有人之連帶保證人，其顯然已經超越一
      般消費者對於申辦附卡使用所得預見之風險，加重附卡人
      之責任，顯失公平。
    4.系爭約定條款，於附卡持卡人亦有重大不利益：
    (1)又正、附卡之消費帳單均併列於正卡人帳單中，一併寄發
      予正卡持有人，亦為原告所自承，換言之，即附卡持有人
      並未接受帳單，無從按月知悉正卡持卡人所生帳款若干，
      亦無法預知正卡持卡人將來之消費金額，或限制正卡人之
      消費金額，尤其若正卡持卡人每月僅繳納最低應繳金額時
      ，正卡人會被課以高額之循環利息再滾入消費帳款中不斷
      累積，其超過原定之信用額度時，銀行仍會允許正卡人繼
      續使用，此時顯非附卡持有人所得預見控制。再者，依現
      行信用卡實務，正卡持有人若使用信用良好，銀行便會不
      斷提高正卡持卡人之信用額度，惟其通常並未徵詢附卡持
      有人之意見，依系爭定型化契約約定之運作結果，同時意
      味附卡持有人對於正卡持卡人之保證額度亦不斷提昇，因
      而使附卡持有人負擔非其所得控制之危險，對附卡持卡人
      即被告丙○○顯有重大不利益，已違反契約之公平正義原
      則，其情形顯失公平。
    (2)且通說認為信用卡使用契約乃屬委任契約及消費借貸之混
      合契約，發卡銀行之主要給付義務乃提供信用卡供持卡人
      使用，並受任代為清償記帳消費款，附隨義務則有提供道
      路救援、旅遊平安險、消費折扣等服務；持卡人之對待給
      付義務則為給付委任報酬（如有年費者），並於約定期限
      清償墊款，若未依約履行，則需負擔循環信用利息、違約
      金，此種依債務本旨而生之契約義務乃屬相當對等。故消
      費者若申請為一般持卡使用人，僅須負擔前揭義務即為已
      足，惟若申請為附卡持有人，依系爭約定條款，尚須額外
      就正卡持有人之債務負連帶清償義務，然此時原告銀行對
      於附卡持有人之主要給付義務並未同時增加或改變，顯然
      原告銀行之給付相對於附卡持有人之給付義務並不相當，
      有失公平，亦屬對附卡持卡人之重大不利益。
    5.綜上所述，本院參酌原告提出之信用卡申請書上申請人欄
      簽名處，並未另以「連帶債務人」等顯著文字促使附卡申
      請人注意（見北院卷第6 頁），卻僅以黑色細小字體書寫
      ，又未另以特殊字體或鮮明顏色加以標示，認此除加重附
      卡持卡人之責任外，更有其他重大不利益，按其情形顯失
      公平，有如上述，依民法第247 條之1 規定，認為系爭約
      定條款部分無效。
  (三)從而，原告依信用卡約定書請求被告丙○○給付其附卡消費
    款及應計利息部分，應有理由，爰判決如主文第3 項所示，
    並依職權宣告假執行；而如被告丙○○已履行清償，則被告
    丁○○就此部分範圍內，當同免責任，故判決如主文第4 項
    所示。至原告依無效之系爭約定條款，請求被告丙○○就被
    告丁○○之正卡消費款418,688 元部分負連帶清償之責，則
    應駁回，故判決如主文第5 項所示。
八、據上結論，本件原告之訴一部為有理由，一部為無理由，爰
    依民事訴訟法第385 條第1 項前段、第389 條第1 項第5 款
    、第79條前段規定，判決如主文。
中　　華　　民　　國　　96　　年　　10　　月　　26　　日
                  民事第七庭　法　官　藍家慶
正本係照原本作成。
如不服本判決，應於送達後20日內，向本院提出上訴狀並表明上
訴理由，如於本判決宣示後送達前提起上訴者，應於判決送達後
10日內補提上訴理由書（須附繕本）。
中　　華　　民　　國　　96　　年　　10　　月　　26　　日
                              書記官　許雅惠
